【裁判字號】    98,易,3713
【裁判日期】    990723
【裁判案由】    詐欺
【裁判全文】
臺灣臺北地方法院刑事判決              98年度易字第3713號
公  訴  人  臺灣臺北地方法院檢察署檢察官
被      告  丙○○
上列被告因詐欺案件，經檢察官提起公訴（98年度偵緝字第2572
號），經本院審理後，判決如下：
    主  文
丙○○行使偽造私文書，足以生損害於他人，處有期徒刑月，
如易科罰金，以新臺幣壹仟元折算壹日，如附表所示偽造之「陳
宜凡」署名壹枚沒收之；又幫助意圖為自己不法之所有，以詐術
使人將本人之物交付，處有期徒刑月，如易科罰金，以新臺幣
壹仟元折算壹日。應執行有期徒刑肆月，如易科罰金，以新臺幣
壹仟元折算壹日，如附表所示偽造之「陳宜凡」署名壹枚沒收之
。
    事  實
一、丙○○意圖為自己不法之所有，基於詐欺取財、行使偽造公
    文書之犯意，先自稱「陳宜凡」向甲○○佯稱要替其辦理貸
    款，並偽以「陳宜凡」簽立承諾書，使甲○○陷於錯誤，而
    於九十七年六月四日下午五時許，在臺北市中正區○○○路
    新光三越百貨公司前，而將其所申辦之中國信託商業銀行大
    安分行（下稱中信銀行）、華南商業銀行中山分行（下稱華
    南銀行）、第一商業銀行景美分行（下稱第一銀行）等帳戶
    之提款卡、存摺、密碼等物及新臺幣（以下同）三千元，交
    付與丙○○，而丙○○明知於金融機構開立存款帳戶並無積
    極資格之限制，是若將金融機構帳戶存摺、提款卡及密碼交
    付他人使用，可能因此供不法詐騙集團份子用以詐使他人匯
    入款項後，再加以提領運用，而能預見可能因此幫助他人從
    事詐欺取財犯罪，仍不違其本意，基於幫助詐欺取財之不確
    定故意，再將上開中信銀行帳戶之提款卡、存摺及密碼交付
    與真實姓名年籍不詳之成年人供該成年人所屬之詐騙集團成
    員存提詐欺所得款項使用。嗣於九十七年六月六日夜間九時
    五十二分許，由該詐騙集團成員撥打電話與程惠婕，佯稱程
    惠婕於網際網路購物時付款之帳單款項有誤，要求其依照指
    示重新匯款，致程惠婕陷於錯誤，匯款二萬二千元至甲○○
    前開提供之中信銀行帳號第000000000000號帳
    戶內，甲○○因發現其帳戶被列為警示帳戶後，以帳戶可領
    款為理由，以簡訊邀約丙○○見面，並要求丙○○影印身分
    證後，始查悉丙○○之本名，而報警循線查悉上情。
二、案經甲○○訴請臺灣臺北地方法院檢察署檢察官偵查起訴。
    理  由
壹、證據能力部分：
一、按，被告以外之人於審判外之言詞或書面陳述，除法律有規
    定者外，不得作為證據，刑事訴訟法第一百五十九條第一項
    定有明文；次按，被告以外之人於偵查中向檢察官所為之陳
    述，除顯有不可信之情況者外，得為證據，刑事訴訟法第一
    百五十九條之一第二項定有明文。查，證人即告訴人甲○○
    、證人陳蕙茹、溫鵬騰分別於九十八年十二月十四日、九十
    八年二月十八日偵查中檢察官訊問時，以證人身分具結向檢
    察官所為之證述，查均無何顯不可信之情況，依刑事訴訟法
    第一百五十九條之一第二項規定，均得為證據。
二、再按，被告以外之人於檢察事務官、司法警察官或司法警察
    調查中所為之陳述，與審判中不符時，其先前之陳述具有較
    可信之特別情況，且為證明犯罪事實存否所必要者，得為證
    據，刑事訴訟法第一百五十九條之二定有明文。所謂「顯有
    不可信性」與「相對特別可信性」，係指陳述是否出於供述
    者之真意、有無違法取供情事之信用性而言，故應就偵查或
    調查筆錄製作之原因、過程及其功能等加以觀察其信用性，
    據以判斷該傳聞證據是否有顯不可信或有特別可信之情況而
    例外具有證據能力，又先前之陳述如係出於自然之發言、臨
    終前之陳述或違反自己利益之陳述等，則在此特別情形下所
    為之陳述，其虛偽之可能性通常較低，可信程度相對提高，
    而可信之特別情況應依陳述時之客觀情況綜合比較判斷，即
    先前陳述須未受污染，且無不當外力介入，最高法院九十四
    年度臺上字第六二九號、第五四九０號、第五六八一號判決
    意旨可供參照。查，證人即告訴人甲○○分別於九十七年六
    月十二日、九十七年七月二十九日警詢時之證述，依刑事訴
    訟法第一百五十九條第一項之規定，本固均無證據能力，惟
    其已於本院九十九年七月二日審判期日時以證人身分到庭具
    結作證，本院自得參酌其於本院審理暨警詢中之證詞，苟警
    詢時之證詞，與審判中所述不符部分，具有較可信之特別情
    況，且為證明犯罪事實存否所必要者，得為證據。又證人甲○○上開接受員警詢問之時點，距其於本院審判期日時到庭
    作證，已相隔逾數月之久，足認其於警詢時之記憶應較本院
    審理時清晰，且顯然較無外力干擾或介入而為陳述，其於警
    詢時之陳述，亦無違法取供或其他不自由之情形，自堪認其
    於警詢所為證述之客觀外部情況，當有可信性特別情況。參
    以其證述涉及被告有無上開詐欺、幫助詐欺犯行之事實，乃
    用以證明被告犯罪與否，是其證詞對被告犯罪事實之存否具
    有必要性，亦堪認定。從而，本院認其警詢筆錄符合前述「
    可信性」及「必要性」要件，倘其於警詢時所為之證述與本
    院審理中不符，其先前之陳述因具有較可信之特別情況，且
    為證明犯罪事實存否所必要者，自得為證據。
三、又按被告以外之人於審判外之陳述，雖不符前四條之規定，
    而經當事人於審判程序同意做為證據，法院審酌該言詞陳述
    或書面陳述作成時之情況，認為適當者，亦得為證據。當事
    人、代理人或辯護人於法院調查證據時，知有刑事訴訟法第
    一百五十九條第一項不得為證據之情形，而未於言詞辯論終
    結前聲明異議者，視為有前項之同意，刑事訴訟法第一百五
    十九條之五定有明文。查，本院認定事實所憑之其餘證據，
    部分屬傳聞證據，惟檢察官及被告均未於本院言詞辯論終結
    前對其等證據能力聲明異議，本院審酌該等言詞或書面陳述
    作成之情況，並無非出於任意性或不正取供，或違法或不當
    情事，且客觀上亦無不可信之情況，堪認為適當，依刑事訴
    訟法第一百五十九條之五第二項規定，均得作為證據，先予
    敘明。
四、至卷附之平鎮市○○路○段一八九號全家便利商店監視畫面
    翻拍照片十張、簡訊翻拍照片三張等件（見臺灣臺北地方法
    院檢察署《臺北地檢署》九十七年度偵字第二０五四九號偵
    查卷第五一頁至第五二頁、第七四頁），均係以機械之方式
    所留存之影像，並非依憑人之記憶再加以轉述而得，並非供
    述證據，殊無「傳聞證據排除法則」之適用，當得作為本案
    證據而有證據能力，併予敘明。
貳、實體部分：
一、訊據被告丙○○矢口否認有何詐欺取財及幫助詐欺取財犯行
    ，辯稱：伊不認識甲○○，也沒有拿過甲○○的中國信託帳
    戶，便利商店拍到的人也不是伊，且因伊常去中壢是否因為
    這樣被拍到伊也不知道，因為之前伊身分證借伊前男友去辦
    手機門號，伊覺得可能是身分證流出去被別人冒用了，伊沒
    有跟甲○○見過面，也沒有跟甲○○還有證人乙○○約在土
    城的八十五度Ｃ咖啡店談貸款事宜云云。惟查：
 (一) 被告自稱「陳宜凡」向證人甲○○佯稱要替其辦理貸款，並
    偽以「陳宜凡」簽立承諾書，使證人甲○○陷於錯誤，而於
    九十七年六月四日下午五時許，在臺北市中正區○○○路新
    光三越百貨公司前，而將其所申辦之中國信託商業銀行大安
    分行（下稱中信銀行）、華南商業銀行中山分行（下稱華南
    銀行）、第一商業銀行景美分行（下稱第一銀行）等帳戶之
    提款卡、存摺、密碼等物及新臺幣（以下同）三千元，交付
    與被告等情，業經證人甲○○於九十七年六月十二日警詢時
    證稱：伊九十七年六月四日下午五時許在臺北市○○○路新
    光三越百貨公司前，遭被自稱「陳宜凡」佯稱要幫伊辦貸款
    之丙○○騙走中信銀行、華南銀行、第一銀行等帳戶之存摺
    、提款卡、密碼及新臺幣三千元，因伊要求丙○○有寫一張
    承諾書給伊，後來伊察覺被騙有簡訊把丙○○騙出來，約九
    十七年六月九日下午十時三十分至十一時三十分間在平鎮市
    ○○路○段一八九號全家便利商店，丙○○有在便利商店買
    煙，可調閱便利商店監視錄影帶，而且九十七年六月十日凌
    晨零時五十九分，有在中壢市○○路三八九號萊爾富便利商
    店內影印身分證資料，伊才知道其本名叫丙○○，那萊爾富
    便利商店應該也有其畫面，且其手機遺留在伊車上，伊與丙○○聯絡之簡訊伊有提供給中壢派出所承辦員警等語（見臺
    北地檢署九十七年度偵字第二０五四九號偵查卷第一一頁至
    第一二頁）綦詳，並復於九十九年七月二日本院審理時以證
    人身分到庭結證稱：伊總共交付被告黃小姐三本帳戶，包括
    中信銀行、華南銀行及第一銀行帳戶，伊是在網路上看到被
    告所打的廣告說辦理貸款，伊就在網路上即ＵＴ網路與其交
    談，後來相約出來，第一次是約在土城裕民路上的八十五度
    Ｃ，當時伊網友即證人乙○○也有一起去，後來有再約九十
    七年六月四日在臺北新光三越百貨公司前交提款卡給被告，
    也有給他提款密碼，卷附之承諾書就是伊在臺北火車站前新
    光三越百貨公司前交付三張提款卡給被告時，由被告簽名後
    交給伊的，伊當時好像自稱「小凡」，因後來伊以卷附之簡
    訊內容騙被告出來時，在車上有爭執，被告有撕破，伊確定
    當初以辦貸款名義騙取伊中信銀行等三本帳戶、提款卡及密
    碼的人就是在庭的被告沒錯，只是胖了一點而已，伊後來用
    簡訊騙被告出來，伊記得被告先跟我聯絡，說其有一筆存款
    誤存在伊其中一本帳戶內領不出來，伊覺的怪怪的，所以心
    理認定伊被騙了，伊打電話被告也關機或不接，伊就直接發
    簡訊，用輕鬆口語說可以領啊，所以被告才回電給我，後來
    就約在中壢。而因伊下平鎮○○道時已經超過約的時間，伊
    怕被告會走掉，所以伊想留下一個影像證實伊說的，就叫被
    告去超商幫伊買煙，我記得當時約十一點於平鎮○○道出來
    ，時間超過我怕被告走掉，後來被告要取信伊，就去影印其
    身分證資料，所以伊才知道被告叫丙○○，伊確定當天影印
    身分證資料就是在庭的被告等語（見本院卷第四六頁至第五
    ０頁反面）明確。
 (二) 而證人甲○○上開之證述，均核與證人乙○○於本院審理時
    結證稱：伊與證人甲○○有在聊天室聊天，也有見過幾次面
    。是在ＵＴ聊天室。伊九十七年六月初曾經與甲○○去過土
    城裕民路上的一家八十五度Ｃ，當天是因渠等在聊天室聊天
    ，與另一小姐提到要貸款事情，所以伊就跟該名小姐相約在
    那裡見面。伊記得該名小姐自稱姓黃，當時是那位小姐在聊
    天室上用密語丟我，說約在那邊然後怎麼聯絡，然後有留她
    的姓氏自稱姓黃，伊不知道該名小姐有無其他稱呼。而伊是
    把伊的電話留給甲○○，該名小姐長的與被告有一點熟悉，
    但好像沒有這麼胖，因那天伊聊一下後不打算辦貸款就先走
    了，伊離開之前是沒有看到甲○○把什麼東西交給對方，之
    後伊有問甲○○有無辦貸款，甲○○說正在辦，但渠等聊天
    很少聊到這個，且因伊工作關係，所以已很久沒有上網去等
    語（見本院卷第五一頁至第五二頁反面）；證人即證人甲○○報案之承辦員警陳蕙茹於九十八年二月十八日檢察官訊問
    時結證稱：甲○○說的其帳戶變成警示帳戶，是甲○○自己
    報案，說其把帳戶在中壢新屋交流道的便利商店交給一個小
    姐，請我們去調閱監視畫面，其還將那位小姐遺留在她車內
    的手機交給渠等採證，渠等問完筆錄就將手機交給偵查隊等
    語；證人即調閱監視畫面之員警溫鵬騰於九十八年二月十八
    日檢察官訊問時結稱：甲○○來報告的當天，伊載甲○○去
    新屋交流道那間便利商店去找店長，渠等把當天的監視畫面
    撥放給甲○○看，請甲○○指證，伊再把甲○○指認的畫面
    翻拍下來，當天便利商店小姐說對甲○○有印象等語（見臺
    北地檢署九十七年度偵字第二０五四九號偵查卷第六九頁至
    第七０頁）均互核相符。
 (三) 並有平鎮市○○路○段一八九號全家便利商店監視畫面翻拍
    照片十張、簡訊翻拍畫面照片三張、內政部警政署受理民眾
    陳情案件記錄表、九十七年六月四日承諾書、本院九十八年
    度刑保管字第八三七號扣押物品清單等件（見臺北地檢署九
    十七年度偵字第二０五四九號偵查卷第五一頁至第五二頁、
    第七四頁、第七八頁、臺北地檢署九十八年度他字第四七七
    三號偵查卷第一六頁、本院卷第九頁）在卷可佐。
 (四) 再核諸被告於本院審理時亦供稱：伊身分證僅有於九十六年
    底、九十七年初借伊前男友黃靖軒申辦手機門號，約二週即
    返還與伊，後來身分證即一直在伊這裡云云（見本院卷第五
    三頁反面至第五五頁），則被告上開所辯稱：因為之前伊身
    分證借伊前男友去辦手機門號，伊覺得可能是身分證流出去
    被別人冒用了云云，已非無疑，且審以上開全家便利商店監
    視畫面翻拍照片，相片之人之穿著、髮型、樣貌，當係被告
    無誤，是被告辯稱：伊不認識證人甲○○，也沒有拿過證人
    甲○○的中國信託帳戶，便利商店拍到的人也不是伊，伊沒
    有跟甲○○見過面，也沒有跟甲○○還有證人乙○○約在土
    城的八十五度Ｃ咖啡店談貸款事宜云云，委難採憑。
 (五) 又證人即被害人程惠婕於九十七年六月六日夜間九時五十二
    分許，經詐騙集團成員撥打電話佯稱證人程惠婕於網際網路
    購物時付款之帳單款項有誤，要求其依照指示重新匯款，致
    證人程惠婕陷於錯誤，匯款二萬二千元至證人甲○○前開提
    供之中信銀行帳號第000000000000號帳戶內乙
    情，業據證人程惠婕於九十七年六月七日警詢時證述屬實，
    復有戶名甲○○，帳號000000000000開戶基本
    資料及交易明細表、證人程惠婕中國信託轉帳交易明細乙張
    （見臺北地檢署九十七年度偵字第二０五四九號偵查卷第一
    三頁至第一四頁、第二三頁）在卷可憑，堪可採信。
 (六) 復按刑法上之故意犯，可分為直接故意與不確定故意，所謂
    不確定故意即指行為人對於構成犯罪之事實，預見其發生而
    其發生並不違反其本意，刑法第十三條第二項定有明文。次
    按，存款帳戶之存摺、提款卡，僅係供使用人作為存款、提
    款、匯款或轉帳之工具，一般人在正常情況下，均得自行向
    銀行申請開立存款帳戶，而領取帳戶存摺、提款卡使用，並
    無任何特定身分之限制；苟非意在將該存款帳戶作為犯罪之
    不法目的或掩飾真實身分，實無蒐集他人存款帳戶存摺、提
    款卡之必要。且近來以各種理由，撥打電話至一般民眾行動
    電話或住家，佯稱退稅、欠款、查詢帳戶、中獎，假冒網路
    購物賣家謊稱轉帳方式有問題，或如同本案謊稱帳戶遭盜用
    等方式詐欺取財之犯罪類型層出不窮，而該等犯罪，多數均
    利用人頭帳戶作為出入帳戶，已經媒體廣為披載，被告係成
    年且智力成熟之人，對此應知之甚詳，而竟仍將上開銀行之
    提款卡、提款密碼交付不詳人士使用，則其帳戶將被利用為
    犯詐欺取財罪之出入帳戶使用，當為被告所能預見，且其發
    生並未違反被告本意。從而，被告有將其證人甲○○所有之
    前揭中信銀存摺、提款卡、提款密碼提供予詐欺集團成員之
    真實姓名年籍不詳之成年人使用，而有幫助該成年人利用其
    帳戶犯詐欺取財罪之不確定故意，至為明確，至於被告雖非
    實際領取上開詐欺所得，但仍無解於其幫助他人詐欺取財之
    罪責，自屬當然。此外，收受被告帳戶之提款卡及進而從事
    詐騙行為之人，雖均無證據顯示為成年人，惟亦無證據顯示
    其為兒童或少年，爰依有利於被告之認定，認為係成年人，
    附此敘明。
 (七) 綜上所述，本件事證明確，被告上開所辯，均為事後卸責之
    詞，不足採信，其犯行堪以認定，應依法論科。
二、按刑法上偽造文書罪，係著重於保護公共信用之法益，即使
    該偽造文書所載名義制作人實無其人，而社會上一般人仍有
    誤信其為真正文書之危險，仍難阻卻犯罪之成立，最高法院
    著有五十四年臺上字第一四０四號判例意旨可參。次按，刑
    法上之幫助犯，係對於犯罪與正犯有共同之認識，而以幫助
    之意思，對於正犯資以助力，而未參與實施犯罪之行為者而
    言（最高法院七十五年度臺上字第一五０九號、八十八年度
    臺上字第一二七０號判決亦同此意旨）。是以，如未參與實
    施犯罪構成要件之行為，且係出於幫助之意思提供助力，即
    屬幫助犯，而非共同正犯。本件被告將上開中信銀行帳戶之
    提款卡、存摺及密碼交付與真實姓名年籍不詳之成年人部分
    ，係基於幫助之犯意，提供上開帳戶存摺、提款卡、提款密
    碼予真實姓名年籍不詳之成年人，該成年人所屬之詐欺集團
    成員利用被告之幫助，意圖為自己不法之所有，施用詐術使
    被害人程惠婕陷於錯誤，因而匯款至被告所提供之證人甲○○所有之上開中信銀行帳戶內，是被告所為係參與詐欺罪構
    成要件以外之行為，且在無證據證明被告係以正犯而非以幫
    助犯之犯意參與犯罪之情形下，應認其所為係幫助犯而非正
    犯行為。故核被告所為，係犯刑法第三百三十九條第一項詐
    欺取財罪、刑法第二百十六條、第二百十條行使偽造私文書
    罪、刑法第三十條第一項前段、第三百三十九條第一項幫助
    詐欺取財罪。被告於附表所示之承諾書上偽造署名之行為，
    為其偽造私文書之部分行為，被告偽造私文書後，復持以行
    使，其偽造私文書之低度行為，復為行使偽造私文書之高度
    行為所吸收，不另論罪。又被告偽造上開私文書交予告訴人
    甲○○之行為，係為取信告訴人甲○○，而作為詐欺取財之
    詐術內容，是其係以提出該偽造之私文書即承諾書以行使之
    一行為，同時為行使偽造私文書及詐欺取財之犯行，屬一行
    為觸犯數罪名之想像競合犯，應依刑法第五十五條之規定，
    從一重依刑法二百十六條、第二百十條之行使偽造私文書罪
    處斷。又其所犯行使偽造私文書罪、幫助詐欺取財罪二罪間
    ，犯意各別，行為互殊，應予分論併罰。而幫助詐欺取財罪
    部分，被告係幫助他人犯上開詐欺取財罪，爰依刑法第三十
    條第二項之規定，按正犯之刑減輕之。爰審酌被告前已有幫
    助詐欺前科，素行非佳，且在此不法份子犯案猖獗，利用帳
    戶掩飾、隱匿詐財贓款之事迭有所聞之際，竟仍詐取他人之
    銀行帳戶存摺、提款卡及提款密碼，再提供銀行帳戶之存摺
    、提款卡及提款密碼供他人從事詐財行為，增加被害人事後
    追索、尋求救濟之困難，並使犯罪之追查趨於複雜，所為危
    害社會正常交易安全，且於犯後猶不知悔改，心存僥倖、飾
    詞卸責，未見悔意，兼衡被告之犯罪手段、智識程度、犯後
    態度非佳，復念諸被害人遭詐騙所受損害尚非至鉅等一切情
    狀，分別量處如主文所示之刑，並定其應執行之刑，且均諭
    知易科罰金之折算標準，以示懲儆。而至如附表所示偽造之
    承諾書一張，業經被告交付與告訴人甲○○，已非被告所有
    之物而不得沒收，惟被告於該承諾書上偽簽之「陳宜凡」署
    名一枚，應依刑法第二百十九條規定宣告沒收之。至本件檢
    察官起訴書所犯法條欄固僅論及被告幫助詐欺罪，然犯罪事
    實欄已敘及被告自稱「陳宜凡」向告訴人甲○○詐得上開中
    信銀行存摺、提款卡等物及三千元之事實，當為起訴效力所
    及，本院自得併與審理，而起訴書漏未敘及之被告詐得上開
    華南銀行、第一銀行存摺、提款卡等物部分，如構成犯罪，
    與上開為起訴效力所及部分核屬實質上一罪關係，當亦為起
    訴效力所及，是本院亦得併與審理，均附此敘明。
據上論斷，應依刑事訴訟法第二百九十九條第一項前段，刑法第
二百十六條、第二百十條、第三百三十九條第一項、第三十條第
一項前段、第二項、第五十五條、第四十一條第一項前段、第五
十一條第五款，刑法施行法第一條之一，判決如主文。
本案經檢察官蔡偉逸到庭執行職務。
中    華    民    國    99    年    7    月    23     日
                    刑事第五庭  審判長法  官  黃程暉
                                      法  官  李宜娟
                                      法  官  鄭昱仁
以上正本證明與原本無異。
如不服本判決應於收受送達後10日內向本院提出上訴書狀，並應
敘述具體理由；其未敘述上訴理由者，應於上訴期間屆滿後20日
內向本院補提理由書（均須按他造當事人之人數附繕本）「切勿
逕送上級法院」。告訴人或被害人如對於本判決不服者，應具備
理由請求檢察官上訴，其上訴期間之計算係以檢察官收受判決正
本之日期為準。
                                      書記官  宋德華
中    華    民    國    99    年    7    月    23    日
附錄本案論罪科刑法條：
中華民國刑法第339條
（普通詐欺罪）
意圖為自己或第三人不法之所有，以詐術使人將本人或第三人之
物交付者，處5年以下有期徒刑、拘役或科或併科1千元以下罰金
。
以前項方法得財產上不法之利益或使第三人得之者，亦同。
前二項之未遂犯罰之。
中華民國刑法第216條
（行使偽造變造或登載不實之文書罪）
行使第 210 條至第 215 條之文書者，依偽造、變造文書或登載
不實事項或使登載不實事項之規定處斷。
中華民國刑法第210條
（偽造變造私文書罪）
偽造、變造私文書，足以生損害於公眾或他人者，處 5 年以下有
期徒刑。
 附表：
┌──┬─────────┬────────┬────────┬────────┐
│編號│偽造之私文書      │偽造之署名      │數量            │備註            │
├──┼─────────┼────────┼────────┼────────┤
│1   │九十七年六月四日承│「陳宜凡」      │壹枚            │臺北地檢署九十七│
│    │諾書              │                │                │年度他字第四七七│
│    │                  │                │                │三號偵查卷第一六│
│    │                  │                │                │頁              │
└──┴─────────┴────────┴────────┴────────┘

司法院資訊處製作；財團法人民間司法改革基金會備份。
